臺灣高等法院刑事判決　　　　　　　　　　　　　　九十年度上訴字第三六九二號
　　上　訴　人　臺灣臺北地方法院檢察署檢察官
　　被　　　告　甲○○
右上訴人因被告偽造文書案件，不服臺灣台北地方法院八十九年度訴字第八七五號，
中華民國九十年十月十二日第一審判決（起訴案號：臺灣台北地方法院檢察署八十八
年度偵字第二一三Ｏ三號）提起上訴，本院判決如左：
    主  文
原判決撤銷。
甲○○共同行使偽造私文書，足以生損害於公眾及他人，處有期徒刑伍月，如易科罰
金以參佰元折算壹日。
李楊順身分證上貼有之冒稱「陳文隆」照片壹張、冒稱「陳文隆」照片伍張及普通護
照申請書上所偽造之「李楊順」簽名署押壹枚均沒收。
    事  實
一、緣冒稱「陳文隆」之真實姓名不詳成年男子，因積欠地下錢莊債務，欲出國躲債
    ，惟因身分證及護照均被地下錢莊拿走，無法出國，遂有一真實姓名不詳自稱「
    吳老師」之成年男子，與冒稱「陳文隆」者接觸，表示能以新台幣（下同）三十
    萬元替冒稱「陳文隆」者辦妥護照及台胞證，使冒稱「陳文隆」者於八十八年八
    月十三日中午十二時許，在台北市○○路○段一號木瓜牛奶店先行交付十五萬元
    及冒稱「陳文隆」者之照片六張與自稱「吳老師」者，由自稱「吳老師」者將冒
    稱「陳文隆」者之照片貼於「李楊順」身分證上，斯時甲○○亦在場，從而甲○
    ○明知真實姓名不詳自稱「吳老師」之成年男子所交付之貼有冒稱「陳文隆」男
    子照片於「李楊順」身分證上之證件，係經變造之特種文書，竟與冒稱「陳文隆
    」及自稱「吳老師」之成年男子，基於行使變造特種文書及行使偽造私文書之共
    同犯意聯絡，推由甲○○持變造之「李楊順」身分證及冒稱「陳文隆」照片五張
    委由不知情之乙○○，辦理護照，並利用不知情之乙○○於普通護照申請書上填
    寫「李楊順」相關資料，並偽造「李楊順」之簽名署押一枚而偽造私文書，嗣於
    八十八年八月十六日下午，乙○○持變造之「李楊順」身分證與偽造之普通護
    照申請書，向入出境管理局派駐外交部領事事務局行使，以申請核發護照，足生
    損害於戶政機關對身分證件管理及外交機關對護照核發之正確性及李楊順本人，
    惟因內政部警政署入出管理局承辦人員，發現李楊順之身分證經變造，而通知送
    件人員乙○○，經由乙○○聯絡甲○○到案，而為警查獲。
二、案經內政部警政署刑事警察局移送台灣台北地方法院檢察署檢察官偵查起訴。
    理  由
一、訊據被告甲○○固不否認持「李楊順」身分證及照片委託乙○○代辦李楊順護照
    一事，但否認上開犯行，辯稱：八十八年八月十三日確有經由「吳老師」介紹，
    替一男子辦護照，不知該男子所交付之「李楊順」身分證係經變造，僅收該男子
    五千元，並未見該男子交付十五萬元予「吳老師」，且事後曾帶警員找到該男子
    ，顯見伊確實不知情云云。
二、經查：
    １、受託替被告甲○○辦理「李楊順」護照之乙○○於警訊及偵審中均一再結證
        稱：「李楊順」之身分證及照片是被告甲○○交予伊，委託伊替「李楊順」
        辦理護照，伊不知「李楊順」身分證是經變造，以為確實為「李楊順」本人
        有授權代辦護照，遂在普通護照申請書上填寫李楊順相關資料，並簽寫李楊
        順簽名署押一枚等語（詳偵查卷第十八頁、十九頁、原審卷第九十八頁、本
        院九十年十一月二十九日訊問筆錄），核與被告甲○○所供述相符，並有「
        李楊順」普通護照申請書、變造後「李楊順」身分證影本附卷可證（詳偵查
        卷第五頁及第九頁），顯見本案「李楊順」身分證、照片確由被告交予乙○
        ○無誤。
    ２、又上開「李楊順」身分證經鑑定結果，認李楊順身分證膠膜上之梅花圖案與
        標準身分證樣張不符，且身分證背面黏貼相片處鋼印不吻合，該身分證有換
        貼相片變造之虞，有內政部警政署刑事警察局八十八年八月二十三日刑鑑字
        第八四七○七號鑑驗通知書一紙在卷可按（詳偵查卷第二十頁、二十一頁）
        ，核與被害人李楊順於警訊時指述稱：伊於八十八年七月三十日左右將身分
        證及過期護照置於ＣＤ─一五Ｏ一號自用小貨車置物箱中，俟警方通知伊才
        發現身分證及過期護照均不見，扣案之身分證照片不是伊本人的照片等語相
        符（詳偵查卷第十六頁），顯見扣案李楊順身分證係李楊順本人失竊後經人
        變造無疑。
    ３、再於警訊中冒名「陳文隆」應訊者，其真實身分並非陳文隆，此據陳文隆本
        人於偵查（詳偵查卷第三十六頁）及原審調查時（詳原審卷第一百十四頁）
        結證屬實，證人即製作警訊筆錄之警員許文政於偵查時亦陳稱於偵查時到庭
        應訊之陳文隆，並非當初在警訊時應訊之陳文隆等語（詳偵查卷第三十六頁
        ）；被告於偵審時亦均供稱交付李楊順舊護照及變造之身分證與伊，委託其
        辦理護照等證件之人，並非於偵查及本院調查時到庭應訊之陳文隆等語。另
        經臺灣臺北地方法院檢察署檢察官將冒名「陳文隆」應訊之警訊筆錄指紋送
        請內政部警政署刑事警察局鑑定，經輸入電腦析鑑結果，未發現指紋相符者
        ，此有內政部警政署刑事警察局八十九年八月八日（八九）刑紋字第一○二
        八五三號函影本一件附於臺灣臺北地方法院檢察署八十九年度他字第二四○
        一號偽造文書案卷可稽。是以警訊時冒名「陳文隆」應訊之人，即無從查知
        其真實身分，然依冒稱「陳文隆」者其於警訊時陳稱：於八十八年八月十三
        日交付十五萬元、彩色照片六張給一位地下錢莊介紹的自稱「吳老師」的人
        ，請其辦理一切出境事宜，當時被告在場目睹全部交易過程，李楊順身分證
        上之所以換貼成伊本人之照片，可能係「吳老師」為幫其辦理護照所為等語
        （詳偵查卷第十六頁），是冒稱「陳文隆」者從未供述係交付五千元予被告
        辦理護照，而係供稱交付十五萬元予吳老師，且被告在場等語，從而被告辯
        稱：冒名「陳文隆」者以五千元委託伊代辦護照一詞，顯非無疑。
    ４、況經原審依被告於警訊時所提供「吳老師」（○二）00000000轉三
        一電話號碼查詢，僅得知此門號係由達信傳訊股份有限公司（下稱達信公司
        ）使用，經證人即達信公司負責人林慧燕於原審調查時到庭證稱：其公司經
        營個人或公司二十四小時代接電話業務，（○二）00000000轉三一
        電話號碼，係由一位吳先生租用，其未留下真實姓名及聯絡方式，且於八十
        八年八月二十五日即已停用等語，並提出客戶資料查詢表一紙附卷（詳原審
        卷第一百十五頁及第一百二十一頁），再參酌冒名「陳文隆」者於警訊時指
        述「交付十五萬元及照片六張予吳老師，被告當時在場」之供述，堪認確有
        一自稱「吳老師」者存在無庸置疑，再凡為中華民國國民，除非有法定事由
        不能辦理護照，否則任何人如欲申請護照，或可自行申請辦理或僅需委託旅
        行業者代為申請辦理即可，然被告既非旅行業者，且被告與冒名「陳文隆」
        者亦不熟識，冒名「陳文隆」者，如欲申請護照時，只要自行找旅行業者辦
        理即可，豈有委託被告代為交付證件予旅行業者之必要？而被告並非旅行業
        者，自無受冒名「陳文隆」者委託代送證件予旅行業者之必要？顯見被告明
        知冒名「陳文隆」者係無法申請護照之人甚明，從而冒名「陳文隆」者於警
        訊時指述「交付十五萬元及照片六張予吳老師，當時被告在場」一詞，尚可
        採信。
    ５、雖被告以事後曾帶同警員找到冒名「陳文隆」者，足以證明其確不知情等語
        置辯，惟證人乙○○受被告委託代辦「李楊順」護照，已被警方發現「李楊
        順」身分證係經變造，經乙○○聯絡被告到案，是被告若未交出冒名「陳文
        隆者」顯無法脫罪，從而被告逼於情勢找出冒名「陳文隆」者，惟該冒名「
        陳文隆」者反而證述「交付十五萬元予吳老師代辦護照」之不利被告供詞，
        是被告帶同警員找到冒名「陳文隆」者與被告是否知「李楊順」身分證經變
        造一事，並無關連，尚難以被告找到冒名「陳文隆」者即認被告不知情。
    ６、綜上所述，被告既非旅行業者，且與冒名「陳文隆」者既不熟識，自無平白
        無故替冒名「陳文隆」者送交證件予旅行業者之必要，是被告辯稱：僅單純
        受託，不知證件有問題一詞，顯與常情不符，況冒名「陳文隆」者已證述：
        交付吳老師十五萬元及照片六張時被告在場」一事，故由冒名「陳文隆」者
        從未供述是直接將片六張交予被告一詞，即可知被告辯稱：冒名「陳文隆」
        者交付已變造後之身分證予伊一詞，顯為卸責之詞，委不足採，由委辦護照
        竟以十五萬元鉅款為代領為代價觀之，其事自非常態，必隱藏非法情事，顯
        見被告明知冒名「陳文隆」者依法係無法申請護照之人甚明，且冒名「陳文
        隆」者既證稱：未見過李楊順身分證，不知為何伊本人照片會貼在李楊順身
        分證上等語，堪認冒名「陳文隆」者將照片六張交予吳老師後，係吳老師將
        冒名「陳文隆」者之照片改貼於「李楊順」身分證上，再連同其餘五張冒名
        「陳文隆」者照片交予被告，再由被告委託不知情之乙○○代辦申請護照無
        誤，故罪證明確，被告空言辯稱不知情云云，顯不足採。
三、核被告於八十八年八月十六日利用不知情乙○○，偽造「李楊順」簽名署押一枚
    ，偽造護照申請書，並持變造之「李楊順」身分證及偽造之私文書，向入出境管
    理局派駐外交部領事事務局行使，以申請核發護照所為，係犯刑法第二百十六條
    、第二百十條之行使偽造私文書罪及刑法第二百十六條、第二百十二條行使變造
    特種文書罪，被告與該已成年不詳姓名、年籍之男子即冒名「陳文隆」與自稱「
    吳老師」者間有犯意之聯絡與行為之分擔，應論以共同正犯。被告偽造署押之行
    為，係偽造私文書之部分行為，故不另論罪。再被告偽造私文書之低度行為，應
    為行使偽造私文書之高度行為所吸收，不另論罪。被告利用不知情之乙○○偽造
    護照申請書，並持變造之身分證及偽造私文書以申請護照，為間接正犯。被告以
    一行使行為，同時行使偽造私文書及變造特種文書，為想像競合犯，應從一重之
    行使偽造私文書罪論處。
四、原審以找不到冒名「陳文隆」及自稱「吳老師」者，即遽為無罪判決，經公訴人
    不服，以冒名「陳文隆」者於警訊時已指述明確，顯見被告知情為由提起上訴，
    為有理由，已詳如前述，自應由本院將原判決撤銷改判，爰審酌被告未坦承犯行
    、持有變造證件申請護照，對國家就國人入出境管理之正確性，危害非小，然尚
    未經核發護照等一切情狀，量處有期徒刑五月，再被告行為後易科罰金之折算標
    準，由所犯之罪最重法定本刑為三年以下有期徒刑改為最重法定本刑為五年以下
    有期徒刑，如經諭知六個月以下有期徒刑時，即可諭知易科罰金，故比較新舊法
    結果，以新法有利行為人，爰依刑法第四十一條第一項前段規定，諭知易科罰金
    之折算標準。又護照申請書上偽造之「李楊順」簽名署押一枚，依刑法第二百十
    九條規定沒收之，而變造之「李楊順」身分證上所貼之照片一張與冒名「陳文隆
    」照片五張，係共犯即冒名「陳文隆」者所有，且為供犯罪所用之物，爰依刑法
    第三十八條第一項第二款規定沒收之。
據上論斷，應依刑事訴訟法第三百六十九條第一項前段、第三百六十四條、第二百九
十九條第一項前段，刑法第二條第一項前段、第二十八條、第二百十六條、第二百十
條、第二百十二條、第五十五條、修正後刑法第四十一條第一項前段、第二百十九條
、第三十八條第一項前段，罰金罰鍰提高標準條例第一條前段、第二條判決如主文。
本案經檢察官李良忠到庭執行職務。
中    華    民    國     九十一   年       一       月         四       日
                          臺灣高等法院刑事第十八庭
                              審判長法  官  吳      敦
                                    法  官  吳  明  峰
                                    法  官  劉慧  芬
右正本證明與原本無異。
如不服本判決應於收受送達後十日內向本院提出上訴書狀，其未敘述上訴之理由者並
得於提起上訴後十日內向本院補提理由書（均須按他造當事人之人數附繕本）。
                                    書記官  鎖  瑞  嶺
中    華    民    國     九十一   年       一       月         七       日
